臺灣高等法院民事判決
109年度重上字第274號
上  訴  人  楊豐茂  
訴訟代理人  邱素娟  
被  上訴人  李秋貴  
上列當事人間請求履行契約事件，上訴人對於中華民國108年12
月18日臺灣臺北地方法院108年度重訴字第14號第一審判決提起
上訴，本院於109年12月23日言詞辯論終結，判決如下：
    主      文
上訴駁回。
第二審訴訟費用由上訴人負擔。
    事實及理由
一、被上訴人起訴主張：上訴人因有資金需求，於民國107年4月
    25日與伊簽立借貸契約書（下稱系爭契約），向伊借款新臺
    幣（下同）100萬元（如附表一，即原判決附表編號27所示
    ），約定借款利息按週年利率百分之20計算，清償期限為10
    8年2月25日，兩造以系爭契約第2條明文約定關於系爭100萬
    元借款事宜，然上訴人嗣後未依系爭契約第5條提供借貸之
    擔保物，依系爭契約第3條、第5條，視為提前到期，上訴人
    迄今未償付，伊否認上訴人之配偶邱素娟所交付支票2紙（
    如附表二）係用於清償系爭借款。爰依系爭契約之約定，請
    求上訴人返還100萬元，及自107年4月26日起至清償日止按
    週年利率百分之20計算之利息（被上訴人於原審請求如原判
    決附表編號1至26所示借款計3,923萬元本息部分，經原審判
    決被上訴人該部分請求敗訴，被上訴人曾就該敗訴部分提起
    上訴，因未繳納上訴裁判費，業經本院以上訴不合法為由裁
    定駁回被上訴人之上訴確定，該部分已非本件審理範圍，不
    予贅述），於本院答辯聲明：上訴駁回。
二、上訴人之抗辯：系爭100萬元係由上訴人之配偶邱素娟代理
    訴外人萬安農牧股份有限公司（下稱萬安公司）向被上訴人
    借款，上訴人顯非借貸關係當事人，且邱素娟已交付附表二
    所示支票2紙以清償系爭100萬元借款債務，經被上訴人簽名
    領取支票並獲提示兌現而清償完畢。原審判決已認定兩造就
    系爭契約並無達成意思表示合致，故系爭契約書所載內容均
    不可採。並於本院聲明：㈠原判決不利於上訴人部分廢棄。㈡
    上開廢棄部分，被上訴人於第一審之訴及其假執行之聲請均
    駁回。
三、兩造不爭執事項（見本院卷第428至429頁言詞辯論筆錄，並
    依判決格式增刪修改文句）：
  ㈠上訴人與其訴訟代理人邱素娟（下稱邱素娟）係夫妻。上訴
    人係萬安公司之負責人。
  ㈡上訴人有於107年4月25日下午與被上訴人及訴外人張意敏簽
    立借貸契約書（參原審卷第17至18頁），且由林育生律師在
    場見證。簽立前述契約當時，邱素娟不在現場。
  ㈢107年4月25日下午3時15分許，被上訴人及張意敏有以被上訴
    人名下中國信託銀行帳戶匯款共計200萬元至邱素娟名下中
    國信託銀行帳號000000000000號金融帳戶（參原審卷第81頁
    ），此即為系爭契約書第2條所載之「乙方（上訴人）指定
    帳戶」。
  ㈣被上訴人曾收受由邱素娟所交付以萬安公司為發票人之2紙支
    票，即面額100萬元、票載發票日107年5月5日之票號QU0000
    000號支票、面額100萬元、票載發票日107年5月15日之票號
    QU0000000號支票（詳如附表二所示，參本院卷第89、91頁
    ，下稱系爭2紙支票），系爭2紙支票由被上訴人轉交予訴外
    人，已分別於107年5月7日、107年5月15日兌現（參本院卷
    第33頁存款往來對帳單）。
  ㈤張意敏與上訴人間另有因借款100萬元爭執涉訟，臺灣臺北地
    方法院（下稱原法院）108年度重訴字第15號判決張意敏勝
    訴，上訴人曾提起上訴，經本院以109年度上易字第439號判
    決上訴駁回確定，上訴人復提起再審之訴，亦經本院109年
    度再易字第80號判決再審之訴駁回確定。
　㈥上開各項，業據兩造合意列為不爭執事項，且有被上訴人提
    出之借貸契約書、律師函在卷可稽（原審卷第17至20頁），
    及上訴人提出之被上訴人轉帳200萬元自動櫃員機交易明細
    表、邱素娟名下帳戶收受200萬元存摺內頁、存款往來對帳
    單附卷可憑（原審卷第81頁、本院卷第207頁、第33頁），
    並有原法院108年度重訴字第15號民事事件卷宗影本及歷審
    判決書存卷可佐（本院卷第143至151頁、第319至327頁，張
    意敏與上訴人間借款100萬元之訴訟，即為附表一「其中100
    萬元為代張意敏匯款」之部分），均足堪採信為真。
四、兩造之爭點如下（見本院卷第428至429頁言詞辯論筆錄，並
    依判決格式增刪修改文句）：
  ㈠系爭100萬元借貸契約，是否存在於上訴人與被上訴人之間？
    或如上訴人所言，係邱素娟代理萬安公司，在萬安公司與被
    上訴人間成立生效？
  ㈡上訴人以系爭2紙支票所提清償抗辯是否可採？系爭100萬元
    借款是否已清償完畢？
五、得心證之理由：
  ㈠系爭100萬元借貸契約，係存在於兩造之間：
　　⒈按稱消費借貸者，謂當事人一方移轉金錢或其他代替物之
      所有權於他方，而約定他方以種類、品質、數量相同之物
      返還之契約。借用人應於約定期限內，返還與借用物種類
      、品質、數量相同之物，未定返還期限者，借用人得隨時
      返還，貸與人亦得定一個月以上之相當期限，催告返還。
      民法第474條第1項、第478條分別定有明文。次按消費借
      貸契約，係當事人間本於借貸之意思合致，而有移轉金錢
      或其他代替物之所有權於他方之行為，始得成立。則當事
      人主張與他方有消費借貸關係存在者，就該借貸意思互相
      表示合致及借款業已交付之事實，應負舉證責任（最高法
      院108年度台上字第1866號判決意旨參照）。
　　⒉查被上訴人主張兩造於107年4月25日簽立系爭契約書，由
      上訴人向被上訴人借款100萬元，約定利息按週年利率百
      分之20計算，被上訴人並於簽約同日將100萬元匯至上訴
      人指定帳戶而完成系爭借款之交付等情，業據被上訴人提
      出系爭契約書為證（原審卷第17至18頁），且有被上訴人
      金融帳戶轉帳至指定帳戶之自動櫃員機交易明細表影本在
      卷可參（原審卷第81頁），上訴人對於系爭契約書立書人
      欄係上訴人親自簽名一節並不爭執（本院卷第429頁），
      兩造亦將被上訴人於107年4月25日以名下帳戶匯款共200
      萬元至上訴人指定之邱素娟帳戶內一節列為不爭執事項（
      參不爭執事項第3項）。依系爭契約書所載，「甲方」為
      被上訴人及張意敏，「乙方」為上訴人，甲、乙雙方於系
      爭契約書第2條約定「乙方今再向甲方各借款100萬元，於
      本協議書簽訂時，匯入乙方指定帳戶無誤，借款利息按年
      利率20％計算，至清償為止」，第3條約定「……第2條借款
      ，乙方承諾清償期限為108年2月25日……」，第4條約定「
      乙方願提供附表所列土地作為擔保第1條、第2條借款本金
      及利息之償還，……」，末段立書人欄並有甲、乙方及見證
      人林育生律師之簽名（原審卷第17頁），足資顯示係由上
      訴人與被上訴人會面相互磋商達成消費借貸意思表示合致
      而簽立系爭契約書，由林育生律師在場見證，堪認被上訴
      人主張其與上訴人間借貸意思表示合致及借款已交付予上
      訴人等情，係屬真實有據。
　　⒊上訴人雖主張係由邱素娟代理訴外人萬安公司向被上訴人
      借款100萬元，系爭100萬元借貸關係應存在於萬安公司與
      被上訴人之間云云。經查，上訴人自承107年4月25日簽立
      前述契約當時，邱素娟不在現場，係上訴人親自到場且在
      契約書簽名，而系爭契約書上，通篇並未出現任何「萬安
      公司」之字眼，邱素娟亦非萬安公司之代表人，客觀上實
      無任何證據可資證明上訴人所稱「由邱素娟代理萬安公司
      向被上訴人借款100萬元」之事實。上訴人雖又抗辯原審
      判決已認定兩造就系爭契約並無達成意思表示合致云云，
      惟原審判決係就系爭契約書第1條所涉「甲方於106年間，
      分別投資乙方，乙方承諾給予利潤，乙方無法償還，雙方
      約定本利合計金額轉為借款，乙方得於3個工作日內確認
      本利合計金額再與甲方協商……」（即就兩造間以往投資款
      有無約定出明確金額合意轉為借款部分），認定「兩造於
      簽署系爭契約書時，並未就投資款3,018萬元或本利合轉
      借款3,923萬元達成意思表示之合致，縱被告（即上訴人
      ）於系爭契約書上簽名，原告（即被上訴人）亦無從據以
      請求返還前開金額」（原判決第3頁參照），並未認定系
      爭契約書全部均未達成意思表示合致，且系爭契約書第1
      條與第2條之內容係明確可分、互無依存關係，則關於第1
      條所涉內容縱有不明確，亦不影響第2條約定之系爭借貸
      關係。上訴人空言主張係邱素娟代理萬安公司向被上訴人
      借款100萬元，兩造間意思表示不合致云云，自無可採。
　　⒋次查林育生律師於原審到庭以證人身分具結證稱：系爭借
      貸契約書係由伊草擬，當天上訴人、被上訴人及張意敏共
      3人臨時來伊事務所，上訴人要向被上訴人及張意敏再各
      借100萬元，因上訴人表示當天要過票、很急，趕著一定
      要在下午3點半前，被上訴人及張意敏要匯錢給上訴人，
      他們一方面在結算借貸契約書第1條之金額，同時伊開始
      幫他們草擬本次各借貸100萬的內容，還未簽名前，因3點
      半快到了，他們就直接到伊事務所樓下之銀行匯款，伊在
      事務所繼續草擬借貸契約書，匯完款上來，他們核對借貸
      契約書內容無誤後才簽名。上訴人當時急著跟被上訴人及
      張意敏借錢，但沒有異樣。伊記得在計算第1條本利金額
      時，上訴人有打電話跟他太太對話、商量，他是通過電話
      才簽名。借貸契約書1式4份，契約上4位簽名人各有1份，
      他們3人在同一個會議桌上簽名，4份契約互相交換簽名，
      簽完全部給伊，由伊在見證人處簽名後，發給每人1份保
      存。在借貸契約書第4條，上訴人有提供該契約書附表所
      列土地作為擔保，但他們又不去作抵押權設定，所以他們
      擔保的方式，就是將所有權狀、印鑑章等契約第5條所列
      資料交給伊保管，避免上訴人異動土地權利，實際上當天
      有交付的權狀如附表所列之備註欄，第3筆是當天提出，
      第5筆是之前已提出但當天沒有拿出來，其他3筆都沒有交
      出來，上訴人說之後要補，但都沒有補來等語（原審卷第
      369至373頁），核與被上訴人所述兩造親自商談達成合意
      等情相符，自應認定係由上訴人與被上訴人就消費借貸之
      金額100萬元、借款利率、清償期限等內容達成意思表示
      合致，且被上訴人已將系爭借款100萬元依上訴人之指示
      匯入指定帳戶即邱素娟之帳戶內而完成系爭借款之交付，
      堪認被上訴人就借貸意思互相表示合致及借款業已交付之
      事實，已有充分舉證，足認系爭100萬元借貸契約係存在
      於兩造之間。上訴人抗辯係於萬安公司與被上訴人間成立
      消費借貸合意云云，顯屬無據，被上訴人主張系爭100萬
      元借貸契約係存在於兩造之間，應為可採。
　　⒌再查系爭契約書第4條約定由上訴人提供其名下高雄市○○區
      ○○段000○000○000○000○000地號土地為擔保，以擔保系爭
      契約書第2條借款本金及利息之償還，於第5條復約定「乙
      方保證於本協議書簽訂日起3日內將附表所列土地之所有
      權狀正本、印鑑章、印鑑證明書、身分證影本交付見證律
      師保管。乙方理解甲方係因乙方願提出附表所列土地作為
      擔保，方同意出借第2條之款項，如乙方未依約交付前開
      文件，或擅自補發權狀、身分證、撤銷印鑑證明，或其他
      類似方法導致甲方無法逕為過戶時，乙方願負詐欺罪責，
      且第3條之清償期視為到期，絕無異議」，足徵兩造磋商
      時，係因被上訴人評估上訴人名下有數筆土地可供擔保，
      而同意出借系爭100萬元借款予上訴人，參酌證人林育生
      證述上訴人嗣後並未補交部分地號土地之權狀正本，復證
      稱：楊豐茂的印章原放在伊處保管，後來他希望取回印章
      交給原告，轉交給他，原告來伊事務所拿印章時，伊特別
      要求與楊豐茂通電話，他說對，伊才交給原告並讓原告簽
      名（原審卷第371頁），而系爭契約書上確有手寫註記「1
      07.5.11下午，楊豐茂先生電話同意印章轉交李秋貴取回
      」等字，再參以被上訴人所提律師函提及上訴人有3筆土
      地所有權狀遲未補提，且於107年5月11日表示臨時須使用
      交付保管之印鑑章，要求暫為返還，當時不疑有他，予以
      返還，嗣後上訴人不僅未將印鑑章再交還，原應補提之3
      筆土地權狀亦未提出等情（原審卷第19頁），足認被上訴
      人所述因上訴人違反系爭契約第5條，原定之清償期視為
      到期等情，係屬有理，堪予採信。　　　
  ㈡上訴人之清償抗辯不可採，無從認定已清償完畢：
　　⒈按當事人主張有利於己之事實者，就其事實有舉證之責任
      。民事訴訟法第277條定有明文。所謂舉證係指就爭訟事
      實提出足供法院對其所主張者為有利認定之證據而言，若
      所舉證據，不能對其爭訟事實為相當之證明，自無從認定
      其主張為真正。又請求履行債務之訴，原告就其所主張債
      權發生原因之事實，固有舉證之責任，若被告自認此項事
      實而主張該債權已因清償而消滅，則清償之事實，應由被
      告負舉證之責任（最高法院28年渝上字第1920號判決先例
      意旨參照）。本件上訴人主張已以交付系爭2紙支票予被
      上訴人之方式將系爭借款清償完畢一節，業經被上訴人否
      認在卷，關於上訴人提出之清償抗辯，乃有利於上訴人之
      事實，且為積極事實，應由上訴人負舉證責任。
　　⒉上訴人雖主張邱素娟交付系爭2紙支票予被上訴人，約定以
      支票作為系爭借款之清償云云，並提出系爭2紙支票影本
      為證（本院卷第89、91頁），被上訴人則否認系爭借款與
      支票之間有關，陳稱：對造以往向伊借款，前述支票係為
      清償其他借款，伊持前述支票向訴外人調借現金，並將支
      票交予訴外人提示兌現等情，核與系爭2紙支票背面顯示
      編號1支票（下稱615支票）由訴外人廖明全提示兌現、編
      號2支票（下稱662支票）由訴外人簡德發提示兌現等情相
      符。關於交付系爭2紙支票確係供清償兩造間系爭借款債
      務之事實，應由上訴人提出充分證據以實其說。然查上訴
      人自陳615支票係在106年10月6日交付，而662支票係在10
      6年11、12月間交付（本院卷第334頁），顯然均係在系爭
      100萬元借款發生日即107年4月25日以前交付被上訴人，
      已難認交付前述支票之用意係在清償嗣後發生之系爭借款
      。上訴人之訴訟代理人雖陳稱交付當時之發票日欄位係空
      白、並未授權被上訴人自填發票日，被上訴人係擅自填寫
      發票日云云（本院卷第334頁），惟嗣後改稱662支票之發
      票日係伊填寫（本院卷第335頁），更難認615支票之發票
      日係被上訴人擅自填入。此外，615支票之票載發票日雖
      為107年5月5日，惟於107年3月2日已存入金融機構託收（
      本院卷第89頁，該支票背面下方有以電腦打印日期「0000
      000 00：55：24」），核與被上訴人所述107年3月間已存
      入銀行等情相符（本院卷第334頁），斯時兩造尚未發生
      系爭100萬元借款關係，更足認定上訴人所辯交付系爭2紙
      支票用於清償系爭借款云云係不實之詞。
　　⒊又參上訴人於原審自行提出之郵局存證信函，顯示寄件人
      為萬安公司，收件人為被上訴人，提及萬安公司向被上訴
      人借款312萬元，曾開立票號QU0000000號支票（票面金額
      312萬元）為擔保，嗣後萬安公司先清償12萬元，其餘300
      萬元則開立票號QU0000000、QU0000000、QU0000000號支
      票（3紙支票票面金額各為100萬元）進行換票等情（原審
      卷第88、89頁、第165頁），其中「QU0000000、QU000000
      0」即為附表二所示系爭2紙支票，顯見系爭2紙支票實係
      用於清償萬安公司對被上訴人積欠之債務，而上訴人係自
      然人，萬安公司係法人，上訴人縱有擔任萬安公司法定代
      理人，二者在法律上仍為不同之權利義務主體，無從混淆
      ，而萬安公司與被上訴人間另有債務糾葛，此由上訴人自
      行提出之多紙本票裁定等件亦足查知，更徵上訴人抗辯交
      付系爭2紙支票予被上訴人係用於清償系爭100萬元借款債
      務云云，與真實不符。上訴人所提清償抗辯，即無從採憑
      。
六、綜上所述，被上訴人主張兩造間於107年4月25日有系爭100
    萬元之消費借貸關係，清償期已提前屆至等情，應屬可採，
    上訴人抗辯消費借貸關係存在於萬安公司與被上訴人間，且
    已交付系爭支票清償完畢云云，均無足採。從而，被上訴人
    依系爭借貸契約之法律關係，請求上訴人返還借款本金100
    萬元，及自翌日即107年4月26日起至清償日止，按週年利率
    百分之20計算之利息，於法有據，應予准許。原審就此部分
    為上訴人敗訴之判決，核無不合，上訴人仍執前詞，指摘原
    判決該部分不當，求予廢棄改判，為無理由，應駁回上訴。
七、本件事證已臻明確，兩造其餘攻擊或防禦方法及所提證據，
    經本院斟酌後，認為均不足以影響本判決之結果，爰不逐一
    論列，附此敘明。
八、據上論結，本件上訴為無理由，依民事訴訟法第449條第1項
    、第78條，判決如主文。
中　　華　　民　　國　  110 　年　　1 　　月　　13  　日
                    民事第十九庭  
                        審判長法  官  魏麗娟
                              法  官  陳慧萍
                              法  官  張婷妮
正本係照原本作成。
不得上訴。
中　　華　　民　　國　　110 　年　　1 　　月　　13　　日

　　　　　　　　　　　　　    書記官  張英彥　　　
　　　　　　　　　　　　　　　　　　　　　　　　
附表一（即原審判決附表編號27）
編號 日期（民國） 幣額（新臺幣）  匯款人  收款人 卷證出處 27  107年4月25日 100萬元(共匯款200萬元，李秋貴表示其中100萬元為代張意敏匯款）  李秋貴 邱素娟之 金融帳戶 原審卷第346頁 
附表二（系爭2紙支票）：
編號 發票人 付款人     發  票  日 支票號碼 票面金額 (新臺幣) 1 萬安農牧股份有限公司 合作金庫商業銀行大樹分行 107年5月5日 QU0000000  100萬元 2 萬安農牧股份有限公司 合作金庫商業銀行大樹分行 原載106年3月19日，變更為107年5月15日 QU0000000  100萬元